【裁判字號】    99,上易,339
【裁判日期】    990803
【裁判案由】    侵權行為損害賠償
【裁判全文】
臺灣高等法院民事判決                 99年度上易字第339號
上  訴  人  乙○○
被  上訴人  甲○○
上列當事人間請求侵權行為損害賠償事件，上訴人對於中華民國
98年12月21日臺灣板橋地方法院98年度訴字第2451號第一審判決
提起上訴，並為訴之擴張，本院於民國99年7月20日言詞辯論終
結，判決如下：
    主  文
原判決 (除確定部分外)關於駁回上訴人後開第2項之訴部分，及
訴訟費用之裁判廢棄。
被上訴人應再給付上訴人新台幣壹拾貳萬零捌佰零柒元部分，自
民國九十八年十月十六日起至清償日止，按年息百分之五計算之
利息。
其餘上訴駁回。
被上訴人應給付上訴人新台幣肆仟參佰肆拾元，及自民國九十九
年一月二十一日起至清償日止，按年息百分之五計算之利息。
其餘擴張之訴駁回。
第一審（除確定部分外）、第二審及擴張之訴訴訟費用，均由被
上訴人負擔百分之八十五，餘由上訴人負擔。
    事實及理由
壹、程序部分：
一、按訴之變更或追加，非經他造同意，不得為之。但第255條
    第1項第2款至第6款情形，不在此限。又按訴狀送達後，原
    告不得將原訴變更或追加他訴。但有下列各款情形之一者，
    不在此限：‧‧三、擴張或減縮應受判決事項之聲明者。民
    事訴訟法第446條第1項、第255條第1項第3款分別定有明文
    。查上訴人提起本件上訴時，擴張原起訴聲明請求新增加之
    醫療費用新台幣（下同）900元，及自民國（下同）98年9月
    13日至98年9月15日之看護費6,000元及工作損失3,501元（1
    ,167X3=3,501），及起訴狀繕本送達翌日起至清償日止，按
    年息5%計算之利息」，揆諸前開規定，核無不合，應予准許
    。
貳、實體部分：
一、上訴人主張：
  (一)被上訴人於民國(下同)96年11月8日上午，騎乘車號LDY-219
    號重型機車前，原應注意詳細檢查煞車確實有效，竟未注意
    及此，即騎乘該車沿臺北縣永和市○○街77巷由環河東路3
    段往成功路方向行駛，嗣於同日上午8時40分許，途經同市
    ○○街77巷1號前(下簡稱系爭路段)，應注意路面劃有減速
    標線時，應減速慢行，及在未劃標線之道路，應靠右行駛，
    並應注意車前狀況及隨時採取必要之安全措施以避免發生碰
    撞之危險，而雖當時天候雨、路面溼潤，惟有日間自然光線
    ，為無障礙物、無缺陷之柏油道路且視距良好，並無不能注
    意之情事，竟疏未注意，適上訴人騎乘車號GJL-930號重型
    機車沿臺北縣永和市○○街77巷由成功路往環河東路3段方
    向行駛至上開處所，雙方發見彼此來車時，上訴人不及閃避
    ，而被上訴人因機車煞車皮磨損而無法及時煞停或轉向，造
    成被上訴人騎乘之機車左前側擦撞上訴人騎乘之機車左後側
    ，雙方因而人、車倒地，致上訴人受有右側股骨頸骨折之傷
    害。上訴人因而支出醫藥費新台幣（下同）1萬5,563元、（
    中醫國術館）2萬3千元、住院期間之膳食費1,200元、因受
    傷害良於行前往醫院醫療之交通費用3,105元、看護費用28
    萬2,000元、工作損失16萬9,374元、9萬111元、機車修理費
    2,700元、其他醫療用品等2,095元，及精神損失（慰撫金）
    50萬元。爰依侵權行為損害賠償之法律關係請求被上訴人賠
    償108萬9,148元，及自起訴狀繕本送達之翌日起至清償日止
    ，按週年利率百分之5計算之利息，併陳明願供擔保請准宣
    告假執行。
  (二)嗣原審判命被上訴人應給付上訴人22萬3,524元及法定遲延
    利息並依職權宣告假執行，對此，上訴人不服提起上訴，並
    陳稱：原審判決本件車禍之發生過失責任，實有違誤。蓋伊
    行經該系爭路段前，先經過停放於右方之違規貨車一輛，於
    此同時亦閃過一名機車騎士，進而在系爭路段與被上訴人發
    生撞擊，應無原審所認定之「依路況並無不能注意之情事」
    。實因被上訴人之車速過快，至上訴人無法即時察覺及反應
    。上訴人雖亦有難辭過失之責，惟被上訴人之機車煞車未確
    實有效，其伊之過失責任比例應為十分之三為合理。因此，
    原審判命被上訴人應賠償之部分實屬過低，爰就所增加之醫
    療費用900元及原有看護費用7萬元、無法工作之損失4萬0,8
    45元及精神慰撫金10萬元部分提起上訴，被上訴人依過失比
    例十分之七計算，應再賠償14萬8,222元，並於本院上訴聲
    明：1.原判決不利上訴人部分廢棄；2.上開廢棄部分，被上
    訴人應再給付上訴人14萬8,222元，暨自起訴狀送達之翌日
    起至清償日止，按年利率百分之五計算之利息。
二、被上訴人則以下列辯詞資為辯稱：就過失比例責任已有原審
    判決及各項證據，並有行車事故鑑定委員會所提出之報告佐
    證，又該系爭路段巷弄錯綜複雜，且有第三人貨車違規停於
    該處，致上訴人突由左方出來，雙方反應不及所致，並非單
    方面之疏失。是原審所判決之金額，已審酌各項時空社會因
    素，乃公平公正判決之數額，被上訴人對此並無異議，願以
    此負責，亦積極與上訴人聯繫以資解決，豈料上訴人對和解
    之內容一再反複，進而又再提起上訴，使人不禁納悶，其已
    提出誠意，結果竟是如此，情何以堪。嗣於本院答辯聲明：
    上訴駁回。
三、兩造不爭執事項：
  (一)上訴人主張被上訴人於上開時、地發生車禍之事實，業據被
    上訴人所不爭執，並有臺北縣政府警察局永和分局交通分隊
    交通事故現場草圖、道路交通事故調查報告表、道路交通事
    故調查報告表(一)(二)、事故現場、車損及現場監視錄影器
    光碟翻拍照片共20幀在卷可稽（見臺灣板橋地方法院檢察署
    97年度偵字第12966號卷＜下簡稱偵查卷＞第12至25頁）。
  (二)上訴人確因本件車禍而受有右側股骨頸骨折之傷害。
  (三)上訴人及被上訴人因本件車禍，而應負有過失傷害罪責，亦
    經臺灣板橋地方法院（下簡稱板橋地院）97年度交簡字第28
    196號、97年度交簡上字第165號刑事判決兩造有罪確定在案
    。
四、兩造爭執事項：
  (一)上訴人因於上開時、地與被上訴人發生車禍並受有損害，兩
    造過失比例應為何？
  (二)上訴人主張請求賠償，有無理由？其金額應如何計算？
五、得心證之理由：
  (一)上訴人因於上開時、地與被上訴人發生車禍並受有損害，兩
    造過失比例應為何？
    1.按行車前應注意方向盤、煞車、輪胎、燈光、雨刮、喇叭
      、照後鏡及依規定應裝設之行車紀錄器、載重計與轉彎、
      倒車警報裝置等須詳檢查確實有效；又駕駛人駕駛汽車（
      含機車），應遵守道路交通標誌、標線、號誌之指示，無
      速限標誌或標線者，應依減速慢行之標誌、標線或號誌指
      示行駛；再汽車（含機車）行駛時，駕駛人應注意車前狀
      況及兩車併行之間隔，並隨時採取必要安全措施；復汽車
      在未劃分向線或分向限制線之道路，應靠右行駛，但遇有
      特殊情況必須行使左側道路時，除應減速慢行外，並注意
      前方來車及行人，道路交通安全規則第89條第1項第1款、
      第90條前段、第93條第1項第2款、第94條第3項、第95條
      第1項分別定有明文。
    2.查被上訴人於96年11月8日警訊中稱，伊當時行車速度為
      時速20至30公里，肇事前約在3至5公尺發現對方（即上訴
      人）等語；上訴人亦於警訊中稱，伊當時行進速度約為時
      速10至20公里，肇事前約在8、9公尺處發現對方（即被上
      訴人）等語（見偵查卷第4、8頁），惟兩造仍發生擦撞事
      故，可見兩造均有未注意車前狀況，以採取必要之安全措
      施，雖上訴人主張伊須經過右方違規停放一輛貨車，同時
      閃過一名機車騎士，並非如原審判決所認定「依路況無不
      能注意之情事」，伊根本無法及早察覺及反應云云，經查
      當時現場雖有違規停放貨車及上訴人有閃過一名機車騎士
      等情，固有監視器錄影照片在卷可稽（見本院卷第25頁背
      面），然此情形上訴人實應更須注意車前狀況，減速慢行
      ，且上訴人並自承在肇事前約8、9公尺即已發現被上訴人
      等語，再參以現場照片及監視器照片（見偵查卷第10頁、
      第23頁下半部、第26頁上半部）顯示，該事故地點之路面
      係劃有減速標線以作為警示，上訴人在閃過一名機車騎士
      後，被上訴人始出現在鏡頭之另一方，可見上訴人閃過一
      名機車騎士後，依當時情況，上訴人仍有相當距離得注意
      車前狀況並減速慢行，是上訴人此部分主張，應不可採。
      ，又依現場監視器錄影照片（見本院卷第26頁下半部）顯
      示，被上訴人於進入事故巷道內時未靠右行駛，是以兩造
      均無不能注意之情事，竟疏未注意車前狀況，採取必要之
      安全措施，減速慢行，被上訴人且未靠右行駛，致發生本
      件車禍，兩造均應負過失責任。此經臺灣省臺北縣區車輛
      行車事故鑑定委員會鑑定亦作相同認定：「不詳車號之自
      小客貨車，於車道上違規逆向併排停車，影響車輛通行；
      甲○○駕駛普通重型機車未靠右行駛，與對向因併排停車
      而左偏行駛之乙○○駕駛普通重型機車，兩車於彎道處會
      車，皆未注意車前狀況，三者同為肇事原因。」，有本院
      依職權調取之上開偵查卷及板橋地院97年度交簡上字第16
      5號刑事卷宗所附該會出具97年3月19日北縣鑑字第970069
      號鑑定意見書及更正原鑑定意見書誤載之97年3月19日北
      縣鑑字第970069-1號鑑定意見書在卷可稽（見偵卷第37、
      38頁、刑事卷(二)第48、49頁），此外，參酌被上訴人於
      警詢中稱，伊機車之煞車皮已經快磨光了，所以沒辦法立
      即煞停等語（見偵卷第4頁），顯見被上訴人未注意煞車
      皮快磨光，以致沒有辦法及時煞車而發生擦撞，此為上開
      鑑定意見書漏未認定，故被上訴人顯然過失責任較重，應
      認上訴人與被上訴人之過失比例為二比三，即上訴人應負
      過失責任為五分之二，被上訴人則為五分之三。
  (二)上訴人主張請求賠償，有無理由？其金額應如何計算？
    1.按因故意或過失，不法侵害他人之權利者，負損害賠償責
      任。故意以背於善良風俗之方法，加損害於他人者亦同。
      不法侵害他人之身體或健康者，對於被害人因此喪失或減
      少勞動能力或增加生活上之需要時，應負損害賠償責任。
      不法侵害他人之身體、健康、名譽、自由、信用、隱私、
      貞操，或不法侵害其他人格法益而情節重大者，被害人雖
      非財產上之損害，亦得請求賠償相當之金額。其名譽被侵
      害者，並得請求回復名譽之適當處分。民法第184條第1項
      、第193條第1項及第195條第1項分別定有明文。查被上訴
      人因過失不法侵害上訴人之身體致受傷害。從而，上訴人
      依上開規定請求被上訴人賠償，即屬有據。被上訴人就原
      審判決金額已不爭執（見本院卷第42頁背面）（上訴人亦
      未就此部分金額認定之過失比例計算為爭執），茲就上訴
      人上訴及擴張請求賠償之各項損害，分別審究如下：
      (1)醫療費用900元部分：
      上訴人主張其因本件車禍第二次手術支出醫療費用900元
      ，業據提出慈濟醫院臺北分院醫療費用收據影本3紙為證(
      見本院卷第15頁)，並為被上訴人所不爭執，應認為真正
      ，自應准許。
      (2)看護費用7萬元部分：
        按親屬間之看護，縱因出於親情而未支付該費用，然
        其所付出之勞力，顯非不能以金錢為評價，此種基於身
        分關係之恩惠，自不能加惠於加害人，而應比照一般看
        護情形，認被害人受有相當看護費之損害，命加害人賠
        償，始符民法第193條第1項所定「增加生活上需要」之
        意旨（最高法院89年台上字第1749號判決意旨參照）。
        上訴人主張因本件車禍受傷後，第二次手術後無法自
        理個人事務，日常生活由家人照料看護，因而請求自98
        年8月12日起至98年9月15日止期間之看護費用7萬元等
        情，業據其提出慈濟醫院臺北分院之診斷證明書為證(
        見本院卷第15頁背面下半部)，並為被上訴人所不爭執
        真正(見本院卷第42頁背面)，而依上開診斷證明書記載
        ，上訴人於98年8月12日入院，於98年8月13日行拔釘手
        術，於98年8月15日出院。髖關節活動宜復健，需枴杖
        使用，行動不便需專人照顧，宜在家休養一個月，98年
        9月15日可恢復工作。仍有髖關節缺血性壞死之可能。
        顯見上訴人於拔釘手術前後即98年8月12日至98年9月14
        日止，日常生活上仍難自理，確有看護之必要，至上訴
        人請求98年9月15日之看護費部分，因上開診斷書已證
        明當日已可恢復工作，自毋需專人照顧，是上訴人請求
        98年8月12日至98年9月14日此部分之看護費用，應可採
        信。
        上訴人主張伊係由家人輪流負責全天看護，且每日看
        護費用均以2000元計算，亦未據被上訴人爭執，且符合
        一般社會上之全天看護合理之行情。是上訴人得請求之
        相當於看護費用之損失為6萬8,000元（34天Ｘ2000元=6
        8,000元）。
      (3)上訴人車禍受傷後不能工作之損失4萬0,845元部分：
        上訴人主張其自98年8月12日起至同年9月12日止，無法
        工作之損失4萬0,845元等情。經查：
        上訴人主張伊係任職天天實業有限公司，月薪2萬9,0
        00元，同時兼連芬蘭記帳及報稅代理業務人事務所，月
        薪6,000元，有上訴人於原審提出薪資單影本四件在卷
        可稽(見原審98年度司板調字第184號卷<下簡稱原審調
        字卷>第19頁)，且為被上訴人所不爭執(見原審卷第8頁
        背面)，是被上訴人嗣稱上訴人應提出扣繳憑單為證云
        云，顯無必要，應認上訴人此部分主張為真正。
        又依前所述，上訴人於98年8月12日入院，於98年8月
        13日行拔釘手術，於98年8月15日出院。髖關節活動宜
        復健，需枴杖使用，行動不便需專人照顧，宜在家休養
        一個月，98年9月15日可恢復工作，是上訴人自98年8月
        12日起至98年9月14日止，無法工作之事實，應可採信
        ，至98年9月15日已可恢復工作，上訴人請求無法工作
        損失，即屬無據。是上訴人請求被上訴人賠償自98年8
        月12日至98年9月14日止無法工作之損失，核屬有據。
        綜上，上訴人上開期間之每月薪資為3萬5,000元(2,9
        000+6,000=3,5000)，則每月薪資為1,167元(3,5000÷3
        0=1,167,元以四捨五入)，是上訴人自98年8月12日起至
        98年9月14日止，無法工作共34日，其損失金額為3萬9,
        678元（1167元ｘ34日=39,678元）。
      (4)慰撫金部分：
        查上訴人因本件車禍受有右側股骨頸骨折之傷害，其精
        神自屬痛苦不堪，且診斷證明書亦記載上訴人仍有髖關
        節缺血性壞死之可能，上訴人活在此有可能惡化陰影下
        ，其恐懼自不在話下，另參以車禍發生時上訴人任職於
        天天實業有限公司，月薪29000元，同時兼連芬蘭記帳
        及報稅代理業務人事務所，月薪6000元，為專科畢業；
        及被上訴人月薪2萬9,500元，須扶養兩個小孩（分別為
        八歲與十個月），財產僅有機車壹台，為專科畢業，97
        年度收入共計44 萬9,094元（見原審調字卷所附稅務電
        子閘門財產所得調件明細表）等一切情狀，認上訴人請
        求慰撫金應以20萬元為適當，原審判決未及斟酌上訴人
        復遭受第二次手術（拔釘手術）之痛苦，是除原審已判
        決10萬元慰撫金外，上訴人再請求10萬元慰撫金，即屬
        有據。
    2.綜上，上訴人上訴請求得賠償金額合計為20萬8,578元(90
      0+68,000+39,678+100,000=208,578)。
    3.按損害之發生或擴大，被害人與有過失者，法院得減輕賠
      償金額或免除之，民法217條定有明文。查上訴人與被上
      訴人本件損害之發生各負五分之二、五分之三之過失責任
      ，已如前述，故依上開規定，應減輕被上訴人五分之二之
      賠償金額。則上訴人得向被上訴人請求之損害賠償金額應
      為12萬5,147元（計算式：208,578元×3/5=125,147，元
      以下四捨五入）
  (三)綜上所述，上訴人依據侵權行為法律關係，上訴及擴張請求
    被上訴人賠償12萬5,147元，其中上訴請求再給付12萬807元
    （即原起訴範圍聲明上訴部分，98年8月12日至98年9月12日
    之看護費及工作損失、慰撫金，再乘以3／5）及自起訴狀繕
    本送達翌日即98年10月16日起至清償日止，按年息5%計算之
    法定遲延利息；其中擴張請求4,340元(醫療費用900元、98
    年9月13日至98年9月14日看護費4,000元及工作損失2,334元
    ，減少五分之二比例金額，應為4,340元）及自上訴狀繕本
    送達被上訴人翌日即99年1月21日起至清償日止，按年息5%
    計算之法定遲延利息（係上訴人在起訴狀繕本送達翌日後始
    上訴請求，應自上訴狀繕本送達被上訴人翌日即99年1月21
    日起算) 部分，為有理由，應予准許；逾此部分之請求，為
    無理由，應予駁回。原審就上開上訴請求應准許部分，為上
    訴敗訴之判決，尚有未洽，上訴意旨求予廢棄改判，為有理
    由，爰由本院予以廢棄改判如主文第2項所示。至於上訴人
    之上訴請求不應准許部分，原判決為上訴人敗訴之判決，經
    核於法並無不合，上訴意旨求予廢棄改判，為無理由，應駁
    回其上訴，另上開擴張請求應准許部分，為有理由，應予准
    許，爰判決如主文第3項所示，而擴張請求不應准許部分，
    為無理由，應予駁回。
  (四)又本件事證已臻明確，兩造其餘之攻擊或防禦方法及證據，
    經本院斟酌後，認為不足以影響本判決之結果，自無逐一詳
    予論駁之必要，併此敘明。
六、據上論結，本件上訴、擴張之訴均為一部有理由，一部無理
    由，依民事訴訟法第450條、第449條第1項、第79條，判決
    如主文。
中    華    民    國    99    年    8     月    3     日
                    民事第五庭
                        審判長法  官  李錦美
                              法  官  陳博享
                              法  官  黃雯惠
正本係照原本作成。
不得上訴。
中    華    民    國    99    年    8     月    4     日
                              書記官  秦慧榮

司法院資訊處製作；財團法人民間司法改革基金會備份。
